【裁判字號】    88,自,760
【裁判日期】    890324
【裁判案由】    侵占
【裁判全文】
臺灣臺中地方法院刑事判決                          八十八年度自字第七六號
    自  訴  人  乙○○
    被      告  甲○○
右列被告因侵占案件，經自訴人提起自訴，本院判決如左：
    主    文
甲○○無罪。
    理    由
一、自訴意旨略以：緣被告甲○○與自訴人係屬友人，而被告於民國八十八年五月十
    日將其所有車牌號碼ＮＷＲ－三七五號機車一部出售予自訴人，由自訴人給付車
    款予被告後，因被告表明其欲再行借用數日，並簽發面額新台幣（下同）五萬元
    之本票一紙交予自訴人作為擔保，自訴人遂將該機車借予被告使用，詎被告將上
    開機車騎走後，竟音訊全無且行蹤不明，而迄未將上開機車歸還。因認被告顯涉
    有侵占之罪嫌云云。
二、自訴人認被告涉犯刑法第三百三十五條之侵占罪嫌，無非係以被告於將該車出售
    並過戶予其後，向其借用該機車，竟遲未歸還等情，以及有被告簽發之本票一紙
    與車號ＮＷＲ－三七五號、車主為自訴人乙○○之機車行照一紙在卷可憑，足證
    該機車確為其所有，而被告確有侵占犯行，為其主要論據。
三、按犯罪事實應依證據認定之，無證據不得推定其犯罪事實；又被告否認犯罪事實
    所持之辯解，縱屬不能成立，仍非有積極證據足以證明其犯罪行為，不能遽為有
    罪之認定，刑事訴訟法第一百五十四條、最高法院三十年上字一八三一號判例參
    照。復按刑事訴訟法上所謂認定犯罪事實之證據，係指足以認定被告確有犯罪行
    為之積極證據而言，該項證據自須適合於被告犯罪事實之認定，始得採為斷罪資
    料；且犯罪事實之認定，應憑真實之證據，倘證據是否真實尚欠明顯，自難以擬
    制推測之方法，為其判斷之基礎；另證據之證明力，固屬於法院判斷之自由，惟
    證據本身如有瑕疵，則在瑕疵未能究明以前，遽採為有罪之根據，即難謂適法，
    最高法院二十九年上字第三一○五號、五十三年台上字第六五六號及三十二年上
    字第九七一號分別著有判例可資參照。又自訴人之指述，係以使被告受刑事訴追
    為目的，是其陳述是否與事實相符，仍應調查其他證據以資審認。且刑法上之侵
    占罪，須持有人變易其原來之持有意思而為不法所有之意思，始能成立。
四、訊據被告甲○○堅決否認其有何侵占犯行，辯稱：其僅曾向不詳名址之「黃先生
    」借款三萬元，而交付其身分證並簽發上開五萬元之本票交予「黃先生」作為擔
    保，然其並不認識自訴人，亦未曾將該機車過戶予他人或自訴人，更未將該本票
    交予自訴人作為借用車輛之擔保，該機車仍為其所有，又「黃先生」雖曾詢及其
    騎乘之機車車號，惟其仍不知其機車何以遭人辦理過戶等語。經查：
（一）綜自訴人於八十八年十一月二日本院調查中曾陳稱，其與被告係於八十八年初
      認識，而被告出售該機車後，因欲向其借用該車，故於同年三、四月間，在台
      中市○○路簽發上開本票交予其收執以供擔保，然該機車一直由被告騎乘等情
      ；惟卻另於八十九年一月十四日本院調查中陳稱，該機車係其於八十八年五月
      間辦理過戶前幾天向被告所購買，本票係被告於過戶前幾日簽發交予其收執，
      其並未與被告約定借用期限，其並不認識「黃先生」等情；復於八十九年二月
      二十五日本院調查中改稱，其係於過戶前一個月支付車款，而該機車原係被告
      出售予其友人張天林，而非售予之，係張天林於其辦理過戶前一、二日，在台
      中市○○路附近某泡沫紅茶店將被告之身分證及印章一併交予之，並告知機車
      車款已給付予被告，而要其直接辦理過戶，是該機車係其向張天林購買，而張
      天林已給付車款予被告，係張天林告知其事後會將機車交予其使用，且未曾提
      及過戶時即須移交等情；另又於八十九年三月十日本院審理中陳稱，其已無法
      找到張天林，而該本票係被告簽發交予張天林者，其係將車款交予張天林，而
      張天林曾說該車主將於機車過戶日將機車交予其使用等情以觀，自訴人顯然對
      於其係因認識被告，而由被告親自將該車出售予之，抑或該車係被告出售予張
      天林後，甫由張天林間接再行出售予其辦理過戶、該本票究係被告簽發交予其
      或張天林何者收執、以及其支付車款之時間、是否曾約定該車須於辦理過戶時
      同時移交等情，前後所述情節不符且相互矛盾，而顯有瑕疵，是自訴人所指其
      業已自被告處取得該機車之所有權等情，已不無疑義；再者自訴人所陳上情，
      復為被告所否認，並經被告提出以其為所有人之機車行照為證，且經核交通部
      公路局台中區監理站豐原監理站函附之機器腳踏車新領牌照登記書，足見被告
      辯稱其未曾將該機車出售他人等情，已誠屬可信，亦即自訴人所為上開有瑕疵
      之指述，尚非得作為不利被告認定之證據。
（二）次查，被告辯稱其確實未曾將其身分證及印章交予自訴人辦理該機車過戶，亦
      未曾直接將該機車售予自訴人等情，為自訴人所是認，且自訴人於本院調查及
      審理中復陳稱，係張天林交付被告之身分證及印章後，由其於八十八年五月十
      日，自行持上開身分證及印章至台中市監理站辦理過戶，而機車過戶登記書及
      機車異動申請書上被告甲○○之姓名為其所寫，且「甲○○」之印文為其所蓋
      等情，核與被告陳稱其並未將該機車出售予自訴人，且未曾授權自訴人辦理過
      戶等情相符，且有該機車過戶登記書及機車異動申請書附卷足參，益證被告辯
      稱其並無上開將該機車出售予自訴人後，復與自訴人約定借用數日，卻拒不返
      還等情，應堪採信，而自訴人前稱被告曾出售該車予之等情，顯無足採。另查
      ，自訴人既陳稱其已無法找到張天林等語，是即無從證實被告另曾將該機車出
      售予他人，其後自訴人甫再行購買取得等情，而綜觀卷內所有資料，即屬無法
      證明被告確曾有將該機車出售等事實，換言之，被告以其僅曾向不詳名址之「
      黃先生」借款三萬元，而交付其身分證並簽發上開五萬元之本票交予「黃先生
      」作為擔保，然其並不認識自訴人，亦未曾將該機車過戶予他人或自訴人，更
      未將該本票交予自訴人作為借用車輛之擔保，該機車仍為其所有，又「黃先生
      」雖曾詢及其騎乘之機車車號，惟其仍不知其機車何以遭人辦理過戶，更無侵
      占之犯行等語置辯，誠可採信。
（三）末查雖依自訴人所提機車行車執照，以及依交通部公路局台中區監理所台中市
      監理站函附之該機車過戶登記書及異動登記書所載，該機車業已過戶登記予自
      訴人，然因車籍登記僅係公路監理機關基於對車輛管理之必要所為之行政措施
      ，單純向監理機關為車籍變動之登記，並不當然生私法上所有權變動之效果，
      且自訴人前曾陳稱係向被告購買該車，後又稱係向張天林購買該車，然均無法
      提出其與被告或張天林簽訂之買賣契約書為證，是即已無從僅憑上開車籍變動
      之登記逕行認定上開機車確已由自訴人取得所有權，綜上所述，被告既未出售
      該機車予自訴人或他人，而該機車尚為被告所有，則揆諸上開說明，被告本於
      其所有權使用該機車，即無成立侵占犯行之餘地，此外，復查無其他積極證據
      足資證明被告有自訴人所指上開犯行，核屬不能證明被告犯罪，自應諭知被告
      甲○○無罪之判決。
據上論斷，應依刑事訴訟法第三百四十三條、第三百零一條第一項，判決如主文。
中      華      民      國      八十九    年    三    月    二十四      日
                                台灣台中地方法院刑事第六庭
                                    法  官  許  惠  瑜
右正本證明與原本無異。
如不服本判決，應於判決送達後十日內向本院提出上訴狀，上訴於臺灣高等法院臺中
分院( 須附繕本 )。
                                    書記官
中      華      民      國      八十九    年    三    月    二十四      日


司法院資訊處製作；財團法人民間司法改革基金會備份。
